---
title: "card_simulation"
output: pdf_document
date: "2024-02-25"
---

```{r setup, include=FALSE}
knitr::opts_chunk$set(echo = TRUE)
```
Egy magyarkártya-csomagból visszatevéssel húzunk 7 lapot. Szimulációval számold ki, hogy milyen
eséllyel húzunk pontosan 4 tök színu lapot! Legalább mennyi ismétlésszámot ajánlanál, hogy a valódi
valószínuséget legalább 1%-os pontossággal közelítsük? 

Pakli létrehozása
32 lap - 4*8

```{r}

library(drcarlate)
rm(list = ls())


piros <- rep("piros", 8)
tok <- rep("tok", 8)
zold <- rep("zold", 8)
makk <- rep("makk", 8)

csomag <- c(piros, tok, zold, makk)
```

Laphúzás szimulációja

```{r}
siker <- c()
game <- c()
for(i in 1:156900) {
  s <- sample(csomag, 7, replace = TRUE)
  s[s=="tok"]
  l <- length(s[s=="tok"])

    if(l==4) {
      siker <- c(siker,i)
      game <- append(game, 1) 
    }else{
      game <- append(game, 0)
    }
  
}
probability <- length(siker)/i

paste("Valószínűség =", probability)
```

Konvergencia ábrázolása az 1%-os határok között


```{r}
freq <- cumsum(game==1)/1:156900


plot(freq,      # vector
     type = 'l',      # line type
     lwd = 2,         # width of line
     col = 'tomato',  # color of line
     las = 1,         # orientation of tick-mark labels
     ylim = c(0.05, 0.06),
     xlim = c(80000, 156900),
     xlab = "number of tosses",    # x-axis label
     ylab = "relative frequency")  # y-axis label
abline(h = 0.05825498, col = 'gray50')
abline(h = 0.05710142, col = 'red')
```
Látszik, hogy a valószínűség az 1%-os hibahatáron belül mozog.


Elméleti valószínűség: 0.0576782

1%-os felső - alsó korlátja
```{r}
0.0576782*1.01-0.0576782*0.99

```
Optimális eleszám meghatározása 1%-os pontossággal, 95%-os valószínűséggel
```{r}
epsilon <- 0.001153564

alpha <- 0.05

sigma <- sqrt(0.0576782*(1-0.0576782))

u <- 1- alpha/2
x=norminv(u,0,1)
n=round((x*sigma /epsilon)^2)


```

Tehát n=156900








