---
title: "Magyarország és Lengyelország GDP-jének elemzése"
output:
  html_document: default
  pdf_document: default
  word_document: default
date: "2024-04-12"
---

```{r setup, include=FALSE}
knitr::opts_chunk$set(echo = FALSE)
```

```{r, include = FALSE}
install.packages("readxl",repos = "http://cran.us.r-project.org")
install.packages("TSA",repos = "http://cran.us.r-project.org")
install.packages("forecast",repos = "http://cran.us.r-project.org")
install.packages("Hmisc",repos = "http://cran.us.r-project.org")
library(forecast)
library(readxl)
library(TSA)
library(ggplot2)
library(Hmisc)
library(tinytex)
library(rmarkdown)
```

Magyarország reál GDP-jét ábrázolva egy vonaldiagrammon látszódik a növekvő trend és az éves szezonalitás. Jellemzően minden év Q1-ben visszaesik a GDP és nyáron tetőzik. A trend miatt az idősor nem stacionárius. A 2008-as válaság és a 2020-ban kezdődő Covid szemmel látható változásokat okozott a gazdaságban.

```{r, echo=FALSE}
gdp <- read_excel(path="/Dominik/Msc/2_felev/Idosor/4_bead/GDP_bead.xlsx", sheet="GDP")
population<- read_excel(path="/Dominik/Msc/2_felev/Idosor/4_bead/GDP_bead.xlsx", sheet="Population")
fx <- read_excel(path="/Dominik/Msc/2_felev/Idosor/4_bead/GDP_bead.xlsx", sheet="FX")

sample<- ts(gdp[ ,2], frequency=4, start = c(1998))
sample<- drop(sample)
plot(sample, main="Magyarország reál GDP negyedéves alakulása 1999-2023", xlab="Év", ylab="millió Ft")

```

<br /> Ahhoz hogy az adatok eloszlása jobban közelítsen a normálishoz, Box-cox transzformációt használtam. Ehhez a szükséges lambda paraméter -0,1335.

```{r, echo=FALSE}
(lambda <- BoxCox.lambda(sample))
```

<br /> Mivel a lambda nem egyenlő 0-val, ezért az (y\^lambda-1)/lambda alakot használtam a transzformációhoz. Ezután ábrázoltam az autokorrelációt és a parciális autokorrelációfüggvényt. Az autokorrelációfüggvényből is látszik, hogy nem stacionárius az idősor, mivel nem lecsengő 0-ban.

```{r}
box_sample <- (sample**lambda-1)/lambda

par(mfrow=c(2,2))
plot(sample, main="Eredeti idősor", xlab="Év", ylab="millió Ft")
plot(box_sample,main="Box-Cox transzformáció utáni idősor", type="l", xlab="Év", ylab="millió Ft")
acf(box_sample, main="Autokorreláció",100)
pacf(box_sample, main="Parciális autokorreláció",100, ylab="PACF")
```

<br /> A trend szűréséhez differenciáltam az idősort, majd ábrázoltam az autokorrelációfüggvényeket. Az acf-ból látható, hogy minden negyedik érték szignifikáns, ezért újra differenciáltam az idősort lag=4 paraméterrel, hogy a szezonalitás hatását is kizárjam. Ezután már látszódik, hogy lecsengőek az autokorrelációk, és csak kevés kilógó érték van, tehát stacionáriusnak tűnik az idősor.

```{r}
diffed <- diff(box_sample)
par(mfrow=c(2,2))
plot(diffed, main="Magyar GDP differenciálás után", xlab="Év", ylab="Differenciák")
acf(diffed,50, main="Differenciált adatok ACF")
pacf(diffed,50,main="Differenciált adatok PACF", ylab="PACF")

diffed_4 <- diff(diffed, 4)
par(mfrow=c(2,2))
plot(diffed_4, main="Magyar GDP Lag-4 differenciálás után", xlab="Év", ylab="Differenciák")
acf(diffed_4,100, main="Lag-4 differenciált adatok ACF")
pacf(diffed_4,100, main="Lag-4 differenciált adatok PACF", ylab="PACF")
```

<br /> Az ARIMA modell illesztéséhez használt paramétereket az Akaike-féle információs kritérium segítségével határoztam meg. Kiszámoltam az ARIMA folyamat paramétereinek 121 darab kombinációját úgy, hogy mind a két paraméter maximum 10-es értéket vehessen fel. A legkisebb AIC értékű az ARMA(1,4) lett -875,07 értékkel.

```{r, include=FALSE}
models = data.frame(expand.grid(ar=0:10, ma=0:10))

models$aics = sapply(1:nrow(models), function(i)  {
  try(arima(diffed_4, order=c(models$ar[i],0,models$ma[i]))$aic)   
})


models$aic = sapply(1:nrow(models), function(i) {
  if (is.na(as.numeric(models$aics[i]))) {   
    models$aic[i] = 99999
  } else {
    models$aic[i] = as.numeric(models$aics[i])
  }
}   )

models = models[models$aic!=99999,]



models_rend = models[order(models$aic),]  
head(models_rend, 1)
```

Az elemzés során kétféle szcenárióra fogok előrejelzést adni. Egy 'Business as usual" (BAU) és egy 'Severely adverse' (SE) végkimenetelt fogok modellezni.

BAU esemény szerint az orosz-ukrán és az izraeli-palesztin háborúk 2024-ben befejeződnek és a világgazdaság lassan elkezd visszaállni a korábbi kerékvágásba. A modellillesztés után adatmanipuláció nélkül fogok előrejelezést adni a differenciált idősoron, majd visszatranszformálni az eredeti értékekre.

ARMA(1,4)-et illesztve a differenciált idősorra az alábbi eredmények látszódnak.

```{r}
arma14 = arima(diffed_4,order=c(1,0,4))
tsdiag(arma14)
par(mfrow=c(2,2))
plot(arma14$res, main="Differenciált reizudálisok", ylab="Differenciák", xlab="Év")
hist(arma14$res,breaks=20,freq=F, main="Reziduálisok eloszlása", xlab="Reziduálisok", ylab="Gyakoriság")
qqnorm(arma14$res, main = "Q-Q diagram")     
qqline(arma14$res,col=2) 
aa=McLeod.Li.test(arma14)
title(main = "MCLeod Li teszt")
```

<br /> Az autokorreláció függvényből az látszik, hogy korrelálatlanok a reziduálisok, illetve a Ljung-box teszt is arra utal, hogy fehér zajból származik a folyamat. A hisztogramból látszik, hogy eloszlásuk 0 körüli, tehát tekinthetők normális eloszlásúnak, ráadásul a Q-Q plot is alátámasztja ezt az eredményt. A McLeaud Li teszt alapján elfogadom a nullhipotézist, miszerint nincsen feltételes heteroszkedaszticitás, tehát nem ARCH/GARCH típusú az idősor. A látottak alapján az illeszkedés jónak mondható.

2024-2025-re az előrejelzést az r 'predict' függvényével végeztem, majd a 95%-os konfidenciaintervallumokat is ábrázoltam.

```{r}
pred_ahead = 8

logpr   = predict(arma14, n.ahead=pred_ahead)   
logpr.f = logpr$pred + 1.96*logpr$se  
logpr.a = logpr$pred - 1.96*logpr$se   


logprr  = c(diffed_4[length(diffed_4)], logpr$pred)
logpr.f = c(diffed_4[length(diffed_4)], logpr.f)
logpr.a = c(diffed_4[length(diffed_4)], logpr.a)

logprr  = ts(logprr, start=c(2023,4), freq=4)
logpr.f = ts(logpr.f, start=c(2023,4), freq=4)
logpr.a = ts(logpr.a, start=c(2023,4), freq=4)

plot(diffed_4, type="l", xlim=c(1999,2026), main="Differenciált növekmények előrejelzése 2024-2025-re", ylab="Differenciák", xlab="Év")
lines(logprr, col=2)
lines(logpr.f, col=3, lty="dashed")
lines(logpr.a, col=3, lty="dashed")

```

<br /> A kétszer differenciált előrejelzéseket kétszer kellett visszatranszformálni, amit az r 'diffinv' függvényével csináltam. A transzformálás után jóval tágabbak lettek a konfidenciaintervallumok.

```{r}
pr=pr.f=pr.a=box_sample[length(box_sample)]    

pr = diffinv(logprr, differences=1, lag=4, xi=diffed[(length(diffed)-3):length(diffed)])
pr_2 = diffinv(pr, differences=1, lag=1, xi=box_sample[length(box_sample)-4])

pr.f= diffinv(logpr.f, differences=1, lag=4, xi=diffed[(length(diffed)-3):length(diffed)])
pr_2.f = diffinv(pr.f, differences=1, lag=1, xi=box_sample[length(box_sample)-4])
  
pr.a= diffinv(logpr.a, differences=1, lag=4, xi=diffed[(length(diffed)-3):length(diffed)])
pr_2.a = diffinv(pr.a, differences=1, lag=1, xi=box_sample[length(box_sample)-4])


prr_2  = c(pr_2[5:length(pr_2)])
prr_2.f = c(pr_2.f[5:length(pr_2.f)])
prr_2.a = c(pr_2.a[5:length(pr_2.a)])



prr_2 = ts(prr_2,start=c(2023,4),freq=4)
prr_2.f = ts(prr_2.f,start=c(2023,4),freq=4)
prr_2.a = ts(prr_2.a,start=c(2023,4),freq=4)

plot(box_sample, type="l", xlim=c(1999,2027),ylim=c(min(box_sample), max(prr_2.f)), main="GDP adatok előrejelzése 2024-2025-re", xlab="Év", ylab="millió Ft")
lines(prr_2, col=2,lwd=2)
lines(prr_2.f,col=3,lty="dashed",lwd=1.5)
lines(prr_2.a,col=3,lty="dashed",lwd=1.5)
```

<br /> Severely adverse esetnél Oroszország legyőzi Ukrajnát és még 2024-ben lerohanja Litvániát a Suwalky-folyosó megszerzéséért. Izrael megtámadja Libanont, amibe aztán a Közel-Kelet számos további állama is bekapcsolódik. Azt feltételezem, hogy egy ilyen jellegű eseménysorozat legalább olyan hatásokkal járna, mint a pandémiás időszak 2020-ban. Az SE szcenáriónál 2024 Q1-Q2-re egy olyan arányú mozgást szimulálok, mint ami 2020 Q1-Q2-ben volt. 2024 Q1-ben a BAU esethez képest 2%-kal kevesebb, míg Q2-ben a szezonális növekedés helyett további 10%-kal csökken.

Mivel az idősor gyakorlatilag ugyanaz, mint az előző esetben, hasonló logikát fogok követni az előrejelzéshez.

```{r}
pr_SA <- ts(c(box_sample[length(box_sample)]*0.9972427, 6.6007*6.58793/6.595500), frequency = 4, start = c(2024,1))
box_sample_SA <- ts( c(box_sample,pr_SA), start = start(box_sample), frequency = frequency(pr_SA))

plot(box_sample_SA, main="Magyar reál GDP alakulása - SE", xlab="Év", ylab="millió Ft")
diff_SA <- diff(box_sample_SA)

par(mfrow=c(2,2))
plot(diff_SA,main="Magyar GDP differenciálás után - SE", xlab="Év", ylab="Differenciák")
acf(diff_SA,40, main="Differenciált adatok ACF - SE")
pacf(diff_SA,40,main="Differenciált adatok PACF - SE", ylab="PACF")

```

<br /> Differenciálás után újra lag=4 parametérerű differenciálást végzek az idősoron. Van néhány szignifikáns érték az autokorreláció ábráin, de összeségében stacionáriusnak tekinthető az idősor, mivel csak néhány kiugró érték van.

```{r}

diffed_4_SA <- diff(diff_SA, 4)

par(mfrow=c(2,2))
plot(diffed_4_SA, main="Magyar GDP lag-4 differenciálás után - SE", xlab="Év", ylab="Differenciák")
acf(diffed_4_SA,40, main="Lag-4 differenciált adatok ACF - SE")
pacf(diffed_4_SA,40,main="Lag-4 differenciált adatok PACF - SE", ylab="PACF")

```

<br /> Modellilesztéshez az AIC alapján ARMA(1,7) folyamat javasolt, aminek értéke -857,08.

```{r, include = FALSE}
models_SA = data.frame(expand.grid(ar=0:10, ma=0:10))

models_SA$aics = sapply(1:nrow(models_SA), function(i)  {
  try(arima(diffed_4_SA, order=c(models_SA$ar[i],0,models_SA$ma[i]))$aic)   
})

models_SA$aic = sapply(1:nrow(models_SA), function(i) {
  if (is.na(as.numeric(models_SA$aics[i]))) {   
    models_SA$aic[i] = 99999
  } else {
    models_SA$aic[i] = as.numeric(models_SA$aics[i])
  }
}   )

models_SA = models_SA[models_SA$aic!=99999,]

models_rend_SA = models_SA[order(models_SA$aic),]  
head(models_rend_SA, 1) ##ARMA(1,7)
```

<br /> Miután illesztettem egy ARMA(1,7) folyamatot SE szimulált idősorra, az ábrák az előzőekhez hasonló eredményeket adnak a Mcleaud Li teszt kivételével. Ebben az esetben 1-2 érték a kritikus érték alatt van. Ennek ellenére elfogadom a nullhipotézist, mivel ha 95%-os hibahatárt veszek, akkor ez még elfogadható tartományon belüli hiba. Tehát az illeszkedés megfelelőnek mondható.

```{r}
arma17_SA = arima(diffed_4_SA,order=c(1,0,7))
tsdiag(arma17_SA)
par(mfrow=c(2,2))
plot(arma17_SA$res, main="Differenciált reizudálisok - SE", ylab="Differenciák", xlab="Év")
hist(arma17_SA$res,breaks=20,freq=F, main="Reziduálisok eloszlása - SE", xlab="Reziduálisok", ylab="Gyakoriság")
qqnorm(arma17_SA$res, main = "Q-Q diagram - SE")     
qqline(arma17_SA$res,col=2) 
aa=McLeod.Li.test(arma17_SA)
title(main = "MCLeod Li teszt - SE")

```

SE szcenárió esetén az előrejelzés hasonlít arra a mozgásra, mint ami covid idején is történt. Nem is vártam mást, mivel a covid idején történt adatokból szimuláltam ezt a kimenetelt.

```{r}
pred_ahead_SA = 6

logpr_SA   = predict(arma17_SA, n.ahead=pred_ahead_SA)   
logpr_SA.f = logpr_SA$pred + 1.96*logpr_SA$se  
logpr_SA.a = logpr_SA$pred - 1.96*logpr_SA$se   


logprr_SA  = c(diffed_4_SA[length(diffed_4_SA)], logpr_SA$pred)
logpr_SA.f = c(diffed_4_SA[length(diffed_4_SA)], logpr_SA.f)
logpr_SA.a = c(diffed_4_SA[length(diffed_4_SA)], logpr_SA.a)


logprr_SA  = ts(logprr_SA, start=c(2024,2), freq=4)
logpr_SA.f = ts(logpr_SA.f, start=c(2024,2), freq=4)
logpr_SA.a = ts(logpr_SA.a, start=c(2024,2), freq=4)

plot(diffed_4_SA, type="l", xlim=c(2017,2027), main="Differenciált növekmények előrejelzése - SE", xlab="Év", ylab="Differenciák")
lines(logprr_SA, col=2)
lines(logpr_SA.f, col=3, lty="dashed")
lines(logpr_SA.a, col=3, lty="dashed")

logprr_SA<-ts(logprr_SA[2:length(logprr_SA)], start = c(2024,3), freq=4)
logpr_SA.f<-ts(logpr_SA.f[2:length(logpr_SA.f)], start = c(2024,3), freq=4)
logpr_SA.a<-ts(logpr_SA.a[2:length(logpr_SA.a)], start = c(2024,3), freq=4)


```

Visszatranszformálás után hasonlóan tág konfidencia intervallumok jelennek meg.

```{r}
pr_SA=pr_SA.f=pr_SA.a=box_sample_SA[length(box_sample_SA)]    

pr_SA = diffinv(logprr_SA, differences=1, lag=4, xi=diff_SA[(length(diff_SA)-3):length(diff_SA)])
pr_2_SA = diffinv(pr_SA, differences=1, lag=1, xi=box_sample_SA[length(box_sample_SA)-4])

 
pr_SA.f= diffinv(logpr_SA.f, differences=1, lag=4, xi=diff_SA[(length(diff_SA)-3):length(diff_SA)])
pr_2_SA.f = diffinv(pr_SA.f, differences=1, lag=1, xi=box_sample_SA[length(box_sample_SA)-4])
  
pr_SA.a= diffinv(logpr_SA.a, differences=1, lag=4, xi=diff_SA[(length(diff_SA)-3):length(diff_SA)])
pr_2_SA.a = diffinv(pr_SA.a, differences=1, lag=1, xi=box_sample_SA[length(box_sample_SA)-4])


prr_2_SA  = c(pr_2_SA[5:length(pr_2_SA)])
prr_2_SA.f = c(pr_2_SA.f[5:length(pr_2_SA.f)])
prr_2_SA.a = c(pr_2_SA.a[5:length(pr_2_SA.a)])


prr_2_SA = ts(prr_2_SA,start=c(2024,2),freq=4)
prr_2_SA.f = ts(prr_2_SA.f,start=c(2024,2),freq=4)
prr_2_SA.a = ts(prr_2_SA.a,start=c(2024,2),freq=4)

plot(box_sample_SA, type="l", xlim=c(1999,2026),ylim=c(min(box_sample_SA), max(prr_2_SA.f)) ,main="GDP adatok előrejelzése 2024-2025-re - SE", ylab="Év", xlab="millió Ft")
lines(prr_2_SA, col=2,lwd=2)
lines(prr_2_SA.f,col=3,lty="dashed",lwd=1.5)
lines(prr_2_SA.a,col=3,lty="dashed",lwd=1.5)


```

Az előrejelzés után a megadott adatkból kiszámoltam az egy főre eső negyedéves GDP-ket Magyaroszág és Lengyelország esetében is forint pénznemben. Mivel A GDP, Population és Fx táblákban szereplő adatok eltérő időpontokhoz vannak rögzítve, ezért előfordul, hogy néhol nincsen negyedéves adat. Ezeket a közbülső hiányzó értékeket lineáris interpolációval pótoltam, a hiányzó kezdő vagy záró adatokat pedig egyenlővé tettem az elérhető legelső/legutolsó adatokkal. A kalkuláció során átváltottam a zlotyt forintra az aktuális dátumra megadott árfolyammal.

Az adatmanipuláció után a végső dataframe-ben a dátum, az eredeti gdp adatok, és a kalkulált egy főre eső gdp-k szerepelnek. A többi segédoszlopot kitöröltem.

```{r}

population<- subset(population, Date > '1998-01-01')
gdp_per_person<- merge(population, gdp, by='Date', all.y = TRUE)


f_hu <- approxfun(gdp_per_person$Date, gdp_per_person$Population_HU, method='linear', n=104, rule=2)
gdp_per_person['interpolated_hu']<-f_hu(gdp_per_person$Date)

f_pl <- approxfun(gdp_per_person$Date, gdp_per_person$Population_PL, method='linear', n=104, rule=2)
gdp_per_person['interpolated_po']<-f_pl(gdp_per_person$Date)

gdp_per_person <- subset(gdp_per_person, select=-c(2:3))

gdp_per_person['HU_gdp_person_huf'] <-gdp_per_person$GDP_HU_HUF/gdp_per_person$interpolated_hu#*1000000
gdp_per_person['PL_gdp_person_pln'] <-gdp_per_person$GDP_PL_PLN/gdp_per_person$interpolated_hu#*1000000


gdp_per_person <- merge(gdp_per_person, fx, by='Date', all.x = TRUE)
f_rx <- approxfun(gdp_per_person$Date, gdp_per_person$`PLN/HUF`, method='linear', n=104, rule=2)
gdp_per_person['interpolated_rx']<-f_rx(gdp_per_person$Date)

gdp_per_person <- subset(gdp_per_person, select=-8)


gdp_per_person['PL_gdp_person_huf'] <- gdp_per_person$PL_gdp_person_pln*gdp_per_person$interpolated_rx


gdp_per_person <- subset(gdp_per_person, select=-c(4,5,7,8))
head(gdp_per_person)
```

Ábrázolva látható, hogy mind a két ország egy főre jutó reál GDP-je növekvő tendeciát mutat, csak eltérő szinteken. Mivel a GDP folyamatosan növekszik, míg a népesség csökken, ez nyilvánvaló következmény. Érdekes mefigyelés, hogy a magyar GDP valamivel szezonálisabb mint a lengyeleké, bár az utóbbi pár évben már ott is szabályszerű(bb) fluktuálás figyelhető meg.

```{r}
par(mfrow=c(2,2))
plot( gdp_per_person$Date, gdp_per_person$HU_gdp_person_huf, type = 'l', main = "Magyarország egy főre eső reál GDP-je", xlab = "Év", ylab = "millió Ft")

plot( gdp_per_person$Date, gdp_per_person$PL_gdp_person_huf, type = 'l', main = "Lengyelország egy főre eső reál GDP-je", xlab =  "Év", ylab = "millió Ft")

ggplot(gdp_per_person, aes(Date)) +                    
  geom_line(aes(y=HU_gdp_person_huf), colour="red") + 
  geom_line(aes(y=PL_gdp_person_huf), colour="green")+
  labs(x = "Év", y="millió Ft",
       title = "Magyarország és Lengyelország reál GDP-je")+
  theme(plot.title = element_text( hjust = .5, size = 20))
```

<br /> Az egy főre jutó reál GDP előrejelzéséhez auto.arima és forecast függényt használtam. Megfigyelhető, hogy míg a Magyarországi előrejelzésnél egy nagyjából konstans hibahatáron belüli, de meredekebben mozgó előrejelzést kaptam, Lengyelországnál az 5 éves predikciónál szemmel láthatóan egyre növekszik a konfidenciaintervallum, de kevesebbet mozog maga az előrejelzés. Ez betudható az előző bekezdésben említett 'gyengébb' szezonalitásnak is.

Továbbá említésre méltó, hogy az egy főre eső magyar reál gdp előrejelzésnél egy jóval biztosabb becslést kaptam, mint amikor csak magát a gdp-t jeleztem előre. Úgy látszik a népesség csökkenése "korrigálja" a gdp mozgásából származó bizonytalanságot.

```{r}
ts_per_capita_HU <- ts(gdp_per_person$HU_gdp_person_huf, start = c(1998,1), frequency = 4)
ts_per_capita_PL <- ts(gdp_per_person$PL_gdp_person_huf, start = c(1998,1), frequency = 4)

autofit_HU <- auto.arima(ts_per_capita_HU)

par(mfrow=c(2,2))
plot(forecast(autofit_HU, h=5), main="Előrejelzés 1 évre HU", xlab="Év", ylab="millió Ft")
plot(forecast(autofit_HU, h=8),main="Előrejelzés 2 évre HU", xlab="Év", ylab="millió Ft")
plot(forecast(autofit_HU, h=20),main="Előrejelzés 5 évre HU", xlab="Év", ylab="millió Ft")



autofit_PL <- auto.arima(ts_per_capita_PL)
par(mfrow=c(2,2))
plot(forecast(autofit_PL, h=5), main="Előrejelzés 1 évre PL", xlab="Év", ylab="millió Ft")
plot(forecast(autofit_PL, h=8), main="Előrejelzés 2 évre PL", xlab="Év", ylab="millió Ft")
plot(forecast(autofit_PL, h=20), main="Előrejelzés 5 évre PL", xlab="Év", ylab="millió Ft")

```
